【裁判字號】    97,易,79
【裁判日期】    970501
【裁判案由】    傷害等
【裁判全文】
臺灣基隆地方法院刑事判決                97年度易字第79號
公  訴  人  臺灣基隆地方法院檢察署檢察官
被      告  庚○○
            戊○○
            己○○
前三人共同
選任辯護人  侯傑中律師
            張漢榮律師
被      告  甲○○
            乙○○○
            丙○○
前三人共同
選任辯護人  陳緯慶律師
上列被告因傷害等案件，經檢察官提起公訴（96年度偵字第4401
、4402號），本院判決如下︰
    主  文
庚○○共同傷害人之身體，處拘役肆拾日，如易科罰金，以新台
幣壹仟元折算壹日；扣案之瓷碗碎片，沒收之。
戊○○共同傷害人之身體，處拘役肆拾日，如易科罰金，以新台
幣壹仟元折算壹日，扣案之瓷碗碎片，沒收之；又損壞他人之鐵
製攤位，足以生損害於他人，處拘役拾日，如易科罰金，以新
台幣壹仟元折算壹日。應執行拘役陸拾日，如易科罰金，以新台
幣壹仟元折算壹日；扣案之瓷碗碎片，沒收之。
己○○共同傷害人之身體，處拘役肆拾日，如易科罰金，以新台
幣壹仟元折算壹日；扣案之瓷碗碎片，沒收之。
甲○○共同傷害人之身體，處拘役肆拾日，如易科罰金，以新台
幣壹仟元折算壹日。
乙○○○共同傷害人之身體，處拘役肆拾日，如易科罰金，以新
台幣壹仟元折算壹日；又共同損壞他人之車窗玻璃，足以生損害
於他人，處拘役貳拾日，如易科罰金，以新台幣壹仟元折算壹日
。應執行拘役伍拾日，如易科罰金，以新台幣壹仟元折算壹日。
丙○○共同傷害人之身體，處拘役肆拾日，如易科罰金，以新台
幣壹仟元折算壹日；又共同損壞他人之車窗玻璃，足以生損害於
他人，處拘役貳拾日，如易科罰金，以新台幣壹仟元折算壹日。
應執行拘役伍拾日，如易科罰金，以新台幣壹仟元折算壹日。
    事  實
一、庚○○為戊○○、己○○之母，甲○○、乙○○○為夫妻，
    丙○○為甲○○、乙○○○之子，因甲○○與庚○○之夫孫
    榮芳均在基隆市中正公園擺設攤販相互競爭，且甲○○於民
    國92年間，因故遭孫榮芳持刀傷害，兩家素有不睦。戊○○
    於96年6 月2 日下午6 時許，在甲○○、乙○○○所設攤位
    前，擺放紙箱1 只，佯稱紙箱內藏放錄音機，欲錄甲○○等
    人之對話，適丙○○下班前往該處協助甲○○及乙○○○收
    拾攤位，遂將上開紙箱移至攤位旁之空地，戊○○見狀即上
    前抗議，與丙○○發生爭吵，並拉扯丙○○之上衣，丙○○
    即以水潑灑戊○○，與戊○○發生扭打，甲○○立即上前拉
    開戊○○，甲○○與乙○○○、丙○○遂基於犯意聯絡，徒
    手接續毆打戊○○之頭部，庚○○及己○○見狀，亦基於犯
    意聯絡，分持瓷碗1 只及鐵鎚1 支上前，庚○○持瓷碗敲擊
    甲○○之頭部，己○○則以鐵鎚接續敲打甲○○，戊○○亦
    與庚○○、己○○基於前開犯意聯絡，徒手毆打丙○○等人
    ，乙○○○即返回攤位內取出棍棒1 支，接續揮打庚○○、
    己○○及戊○○，丙○○亦趁隙奪下己○○所持鐵鎚，攻擊
    己○○等人，嗣眾人因旁觀者報警而停止攻擊，戊○○心有
    不甘，遂駕駛車號CZ-4076 號自小貨車來回衝撞，乙○○○
    因閃避未及跌倒在地，並遭該車壓過右小腿，戊○○復駕駛
    該自小貨車衝撞甲○○及乙○○○之攤位，導致鐵製攤架之
    支架歪斜，足以生損害於甲○○及乙○○○，丙○○及乙○○○見狀，即另行基於毀損之犯意聯絡，分持前開鐵鎚及棍
    棒，敲擊戊○○駕駛前開車輛駕駛座及副駕駛座之車窗，導
    致左右車窗玻璃破碎，足以生損害於庚○○、戊○○及己○○，丙○○承前傷害犯意，將鐵鎚自駕駛座車窗伸入車內，
    接續敲打戊○○之左側頭部，致庚○○受有腦震盪併頭部撕
    裂傷之傷害、戊○○受有頭皮裂傷、頭頂挫傷、後頭挫傷、
    左下頷挫傷、右顳部擦傷等傷害、己○○受有右顏部裂傷、
    頭皮裂傷等傷害、甲○○受有頭部鈍挫傷併撕裂傷、右手鈍
    擦傷、多處鈍擦傷等傷害、丙○○受有右手肘鈍挫傷、左頸
    部鈍擦傷、頭部鈍挫傷、右耳鈍擦傷、胸部鈍挫傷等傷害、
    乙○○○受有全身多處鈍挫傷、右下肢及臉部鈍挫傷等傷害
    ，嗣警據報前往現場處理，始悉上情。
二、案經庚○○、戊○○、己○○、甲○○、乙○○○、丙○○
    訴由臺灣基隆地方法院檢察署檢察官偵查起訴。
    理  由
甲、程序方面
    按最重本刑為3 年以下有期徒刑、拘役或專科罰金之罪，經
    第二審判決者，不得上訴於第三審法院，刑事訴訟法第376
    條第1 款定有明文；又除簡式審判程序、簡易程序及第376
    條第1 款、第2 款所列之罪之案件外，第一審應行合議審判
    ，96 年3月21日公布、同年月23日施行之刑事訴訟法第284
    條之1 亦有明文。本件被告庚○○、戊○○、己○○、甲○○、乙○○○、丙○○分別涉犯刑法第277 條第1 項之傷害
    罪及同法第354 條之毀損罪，均屬最重本刑為3 年以下有期
    徒刑之罪，依上開規定得行獨任審判，核先敘明。
乙、有罪方面
壹、證據能力部分
一、按被告以外之人於偵查中向檢察官所為之陳述，除顯有不可
    信之情況者外，得為證據，刑事訴訟法第159 條之1 第2 項
    定有明文。經查，證人即同案被告庚○○、戊○○、己○○
    於偵查中向檢察官所為之陳述，業經具結，且自筆錄內容觀
    之，並無不正取供之情事，而無顯不可信之情況，依上開規
    定，自有證據能力。
二、次按被告以外之人於審判外之言詞或書面陳述，除法律有規
    定者外，不得作為證據；又被告以外之人於審判外之陳述，
    雖不符合刑事訴訟法第159 條之1 至第159 條之4 之規定，
    而經當事人於審判程序同意作為證據，法院審酌該言詞陳述
    或書面陳述作成時之情況，認為適當者，亦得為證據，而當
    事人、代理人或辯護人於法院調查證據時，知有上開不得為
    證據之情形，而未於言詞辯論終結前聲明異議者，視有前項
    之同意，刑事訴訟法第159 條第1 項及第159 條之5 分別定
    有明文。本件卷附行政院衛生署基隆醫院96年10月29日基醫
    病字第0960008633號函及檢附之病歷資料、97年3 月18日基
    醫病字第0970002144號函及驗傷單，雖為被告庚○○、戊○○、己○○、甲○○、乙○○○、丙○○以外之人於審判外
    之書面陳述，然經本院於審判程序提示予被告庚○○、戊○○、己○○、甲○○、乙○○○、丙○○及辯護人並告以要
    旨，均經被告庚○○、戊○○、己○○、甲○○、乙○○○
    、丙○○及辯護人表示無意見，且未聲明異議，又上開函件
    係依據被告庚○○、戊○○、己○○、甲○○、乙○○○、
    丙○○等人於96年6 月2 日前往該院就診時之病歷所為之說
    明，且驗傷診斷書之就診日期為96年6 月2 日，即為衝突發
    生之當日，復有被告庚○○、戊○○、己○○、甲○○、乙○○○、丙○○之病歷資料可供參照，故就此等審判外書面
    陳述作成時之情況，應認為適當，依前揭法條意旨，得援為
    本案證據。
貳、事實認定部分
    訊據被告庚○○固坦承當日確持瓷碗，並拉扯被告甲○○之
    衣領等情，被告戊○○坦承確放置紙箱在被告甲○○之攤位
    前，並曾駕駛貨車撞到被告甲○○之攤位等情，被告己○○
    坦承確與被告甲○○、乙○○○及丙○○拉扯等情，被告甲○○坦承當日在現場等情，被告乙○○○坦承曾持棍棒揮舞
    ，並敲破被告戊○○駕駛車輛之車窗玻璃等情，被告丙○○
    坦承曾搶下被告己○○所持鐵鎚，並與被告己○○、戊○○
    相互扭打，另曾將棍棒伸入被告戊○○駕駛車輛之駕駛座車
    窗內，擊打被告戊○○之左側頭部等情，惟均矢口否認有何
    傷害或毀損之犯行，被告庚○○辯稱辯稱因見被告戊○○遭
    被告甲○○、乙○○○及丙○○毆打，始持瓷碗上前阻止，
    惟瓷碗因其在途中自行丟在地上而破裂，僅徒手拉扯被告甲○○之衣領，欲阻止被告甲○○繼續毆打被告戊○○，遭被
    告甲○○推倒在地而昏迷，其未傷害被告甲○○、乙○○○
    及丙○○云云，被告戊○○辯稱其遭被告甲○○等人攻擊，
    並未攻擊任何人，且因恐懼始駕車行駛，未衝撞被告乙○○○，亦非故意衝撞被告甲○○之攤位云云，被告己○○辯稱
    為阻止被告甲○○等人攻擊被告戊○○，始與被告甲○○、
    乙○○○及丙○○發生拉扯，所為應屬正當防衛云云，被告
    甲○○辯稱當日遭被告庚○○以瓷碗敲擊後腦，即不醒人事
    ，未攻擊被告庚○○等人云云，被告乙○○○辯稱因被告庚○○及己○○毆打被告甲○○，始上前與被告庚○○及己○○發生拉扯，並持棍棒揮舞，之後因遭被告戊○○駕車衝撞
    ，始敲破該車車窗，其所為應屬正當防衛云云，被告丙○○
    辯稱因見被告甲○○遭攻擊，始與被告己○○等人發生拉扯
    ，應屬正當防衛，另未敲打被告戊○○駕駛車輛之車窗云云
    ，經查：
一、被告戊○○於96年6 月2 日下午6 時許，在被告甲○○、乙○○○所設攤位前，擺放紙箱1 只，佯稱紙箱內藏放錄音機
    ，欲錄甲○○等人之對話，被告丙○○將上開紙箱移至攤位
    旁之空地，被告戊○○即上前抗議，與被告丙○○發生爭吵
    ，並拉扯被告丙○○之上衣，被告丙○○即以水潑灑被告戊○○，與被告戊○○發生扭打，被告甲○○立即上前拉開被
    告戊○○，並與被告乙○○○、丙○○徒手毆打被告戊○○
    之頭部，被告庚○○及己○○見狀，分持瓷碗1 只及鐵鎚1
    支上前，被告庚○○持瓷碗敲擊被告甲○○之頭部，被告己○○則以鐵鎚敲打被告甲○○，被告戊○○亦徒手毆打被告
    丙○○等人，被告乙○○○即返回攤位內取出棍棒1 支，揮
    打被告庚○○、己○○及戊○○，被告丙○○亦趁隙奪下被
    告己○○所持鐵鎚，攻擊被告己○○及戊○○，嗣眾人因旁
    觀者報警而停止攻擊，被告戊○○復駕車來回衝撞，被告乙○○○因閃避未及跌倒在地，遭該車壓過右小腿，另被告戊○○復駕駛該車衝撞被告甲○○及乙○○○之攤位，導致鐵
    製攤架之支架傾斜，被告丙○○及乙○○○見狀，即分持前
    開鐵鎚及棍棒，敲擊該車駕駛座及副駕駛座之車窗，導致該
    車左右車窗玻璃均破碎等情，業經被告庚○○於本院審理時
    結證稱當日被告戊○○將1 只紙箱放置在被告甲○○攤位旁
    ，當被告戊○○再度至被告甲○○攤位時，被告丙○○以水
    潑灑被告戊○○，之後甲○○與乙○○○亦上前徒手毆打被
    告戊○○，被告己○○見狀即持鐵鎚上前，被告丙○○搶走
    被告己○○所持鐵鎚，敲擊被告戊○○之頭部，被告甲○○
    徒手毆打被告戊○○，被告乙○○○亦返回攤位取出棍棒，
    敲打被告己○○及戊○○之頭部，之後被告戊○○駕車在現
    場繞圈，過程中撞倒被告甲○○之攤位，被告丙○○及乙○○○分持鐵鎚及棍棒敲破該車左右車窗玻璃，被告丙○○並
    將鐵鎚伸入駕駛座車窗內，敲打被告戊○○之左側頭部等情
    （見本院97年3 月20日審判筆錄第4 至5 、9 頁），被告戊○○於本院審理時具結證稱當日其將紙箱放置在被告甲○○
    攤位前，表示要錄下被告甲○○等人之對話，其遭被告丙○○潑水，並遭被告甲○○及乙○○○徒手毆打，之後被告己○○亦到現場，其復遭被告丙○○以鐵鎚毆打，被告乙○○○另返回攤位拿取棍棒毆打其與被告己○○，而被告甲○○
    則徒手毆打其與被告己○○，嗣後其聽到被告庚○○過來，
    並有瓷碗掉在地上之聲響，之後駕車回到衝突發生現場，撞
    到被告甲○○之攤位，被告丙○○持械敲破車窗玻璃，並將
    棍棒伸入車窗內敲打其頭部等語（見本院97年3 月20日審判
    筆錄第11、12頁），被告己○○於本院審理中證稱因被告戊○○在被告甲○○攤位前放置紙箱，遭被告丙○○潑水，被
    告甲○○、乙○○○徒手毆打被告戊○○，其即持鐵槌上前
    ，之後鐵鎚遭被告丙○○奪下，被告丙○○即持鐵鎚毆打被
    告戊○○，被告乙○○○返回攤位取出棍棒敲擊其後腦，被
    告庚○○亦持瓷碗前來，並與被告甲○○發生扭打，之後雙
    方停止衝突，被告戊○○駕車駛至被告甲○○之攤位前，撞
    到被告甲○○之攤位，被告丙○○即持械敲破該車駕駛座之
    車窗玻璃，並將棍棒伸入車窗內敲打被告己○○之頭部，當
    時被告乙○○○站在該車右邊等語（見本院97年3 月20日審
    判筆錄第16、17頁），被告甲○○證稱當日遭被告庚○○持
    瓷碗敲擊頭部，之後被告戊○○駕車撞到其攤位，造成鐵製
    攤位之腳架歪斜、螺絲斷裂，且該車壓過被告乙○○○之小
    腿等語（見本院97年3 月27日審判筆錄第4 、11頁），被告
    乙○○○證述當日被告戊○○在其攤位前放置紙箱，其未予
    理會，適被告丙○○下班抵達該處，將該紙箱移至攤位旁，
    被告戊○○再度前往其攤位旁，質問被告丙○○為何將紙箱
    移開，並拉扯被告丙○○之衣領，被告丙○○即朝被告戊○○潑水，之後被告庚○○持瓷碗敲擊被告甲○○之頭部，被
    告己○○亦持鐵鎚前來，被告丙○○搶下被告己○○之鐵鎚
    ，其間被告丙○○與被告庚○○、戊○○及己○○均有拉扯
    ，其亦持棍棒揮舞，之後雙方停止衝突，被告戊○○駕駛貨
    車來回衝撞，過程中撞倒其攤位，造成鐵製腳架歪斜，另其
    亦遭車撞倒，並遭車輪壓過右小腿，其即自地上撿拾棍棒敲
    破副駕駛座之車窗玻璃等語（見本院97年3 月27日審判筆錄
    第12、13、18頁），被告丙○○結稱當日將被告戊○○放置
    之紙箱移至攤位旁之空地，被告戊○○即上前抓住其衣領，
    其遂以水潑灑被告戊○○，並與被告戊○○發生拉扯，之後
    被告甲○○欲拉開被告戊○○，被告庚○○即持瓷碗敲打被
    告甲○○之頭部，被告己○○持械毆打被告甲○○，其搶下
    鐵鎚後，拉扯被告庚○○與己○○，之後被告戊○○駕車來
    回繞行，被告乙○○○因閃避不及跌倒，遭被告戊○○駕駛
    之車輛壓過小腿，被告戊○○駕駛之車輛並撞及其攤位，鐵
    製攤位之支架遭撞歪，被告乙○○○遂持棍棒敲破車窗玻璃
    ，其持械自玻璃破裂之駕駛座車窗伸入，敲打被告戊○○左
    側頭部等語（見本院97年3 月27日審判筆錄第19至20、23頁
    ），且證人即基隆市警察局第二分局信義分駐所警員張鴻宇
    亦於本院審理時到庭證稱當日據報到場處理時，見被告甲○○之攤位已傾斜等語（見本院97年4 月17日審判筆錄第4 頁
    ），另被告庚○○、戊○○、己○○、甲○○、乙○○○、
    丙○○於衝突當日前往行政院衛生署基隆醫院就診時，被告
    庚○○受有腦震盪併左側後頭部撕裂傷3 至4 公分長之傷害
    、被告戊○○受有前額頂部腫痛4 ×3 公分、後側頭部腫痛
    2 ×2 公分、左下頰處腫痛4 ×4 公分、後頭頂撕裂傷4 公
    分長、右前額顳側擦傷1.5 ×2 公分等傷害、被告己○○受
    有頭頂處撕裂傷3 公分長、右眉上方撕裂傷1.5 公分長、後
    頭部右側撕裂傷3.5 公分長、右肩後側腫痛等傷害、被告甲○○受有前額部撕裂傷3 公分長、右頭部撕裂傷3 公分長、
    右前臂擦傷等傷害、被告丙○○受有右耳、左頸側、左上臂
    近肘處、左下胸際多處擦傷等傷害、被告乙○○○受有上唇
    、右肘、雙下肢多處擦傷等傷害，此有行政院衛生署基隆醫
    院96年10月29日基醫病字第0960008633號函及檢附之病歷資
    料、97年3 月18日基醫病字第0970002144號函及驗傷單附卷
    可稽（見臺灣基隆地方法院檢察署96年度他字第617 號卷宗
    第40至42頁、96年度偵字第4401號卷宗第32至82頁，本院卷
    ），足見被告庚○○、戊○○、己○○、甲○○、乙○○○
    、丙○○所受傷勢及位置均屬前開衝突過程相符，又有車號
    CZ-4076 號自小貨車照片在卷供參（見前開檢察署96年度他
    字第617 號卷宗第93至96頁），首揭事實應堪認定。
二、被告庚○○固辯稱其自行將瓷碗丟在地上，未以瓷碗攻擊被
    告甲○○云云，惟被告甲○○、乙○○○及丙○○均於本院
    審理時證稱被告庚○○確持瓷碗擊打被告甲○○之頭部等情
    ，已如前述，又被告庚○○自陳因見被告甲○○等人毆打被
    告戊○○，始攜帶瓷碗上前等語，足認被告庚○○攜帶瓷碗
    之目的，應係作為攻擊之用，當無刻意攜帶瓷碗，待步行至
    途中自行摔碎之理，堪認被告庚○○所辯與常情有違；另被
    告庚○○稱其遭被告甲○○推倒在地後，即昏倒約2 、3 分
    鐘，醒來後見被告甲○○徒手攻擊被告戊○○，而丙○○、
    乙○○○分持鐵鎚及棍棒繼續攻擊被告戊○○及己○○一節
    ，因被告庚○○自陳身高158 公分、體重81公斤（見本院97
    年3 月20日審判筆錄第10頁），而被告甲○○陳稱身高160
    公分、體重52公斤（見本院97年3 月27日審判筆錄第11頁）
    ，足見被告庚○○與甲○○之身高相當，惟被告庚○○之體
    重明顯超過被告甲○○，則縱使被告甲○○確有推開被告庚○○之動作，以雙方體型而論，被告庚○○應無無法阻擋而
    立即往後倒地之理，且被告庚○○自稱清醒後仍見被告己○○及戊○○遭毆打等情，衡情，被告庚○○應當立即上前援
    救，當無僅如被告庚○○所述在旁觀看之理，亦徵被告庚○○所持辯解非屬可信。
三、被告戊○○辯稱當日其遭被告甲○○、乙○○○及丙○○壓
    倒在地上攻擊，無法攻擊被告甲○○、乙○○○及丙○○云
    云，惟被告戊○○就其如何倒地一節，先稱係因被告乙○○○站在其面前，以雙手壓其肩膀而倒地，復改稱係其自行蹲
    下，又改稱係其自行摔倒而倒地，另稱係因被告乙○○○用
    力擊打其胸口，其即往後摔倒（見本院97年3 月20日審判筆
    錄第11頁），足見被告戊○○所述情節先後差異甚大，則其
    所稱遭壓倒在地等情是否屬實，已非無疑；又被告戊○○陳
    稱被告甲○○之攤位距離其攤位約20公尺，其遭被告甲○○
    、乙○○○及丙○○攻擊之位置，較靠近被告乙○○○之攤
    位，被攻擊期間，其位置移動至靠近其攤位之位置等情（見
    本院97年3 月20日審判筆錄第11、13頁），然據被告戊○○
    所述情節，其既已遭被告甲○○等人壓倒在地，衡情，當無
    任意移動位置之可能，益見被告戊○○上開辯解非堪採信。
    另被告戊○○辯稱非故意撞到被告甲○○之攤位，且未撞到
    被告乙○○○云云，惟被告戊○○自承其係在被告甲○○、
    乙○○○及丙○○均停止攻擊後，始駕車前往現場等語（見
    本院97年3 月20日審判筆錄第12頁），且被告庚○○及乙○○○亦稱當時雙方已停止衝突，被告戊○○始前去駕車等語
    （見本院97年3 月20日審判筆錄第10頁、97年3 月27日審判
    筆錄第12頁），堪信被告戊○○係在雙方均已停止衝突後，
    始前往駕駛上開自小貨車抵達衝突現場，則被告戊○○辯稱
    駕車目的係為至現場查看狀況等情，即非可信；又被告己○○證稱被告戊○○係自其攤位後方駕車繞過攤位前方之佛像
    後，直接撞到被告甲○○之攤位等語（見本院97年3 月20日
    審判筆錄第18至19頁），亦徵被告戊○○應係與被告甲○○
    等人發生衝突後，心有不甘，遂故意駕車撞倒被告甲○○之
    攤位，是被告戊○○辯稱係不小心撞倒被告甲○○攤位等情
    ，非屬足採；再者，被告乙○○○、甲○○及丙○○均證稱
    被告戊○○駕駛車輛壓過被告乙○○○之小腿等情，且被告
    乙○○○之下肢確有多處鈍擦傷，業如前述，復依據被告庚○○、戊○○、己○○、甲○○、乙○○○、丙○○供述之
    衝突情節，雙方均係針對對方頭部及上半身攻擊，且被告庚○○、戊○○、己○○、甲○○、丙○○等人傷勢亦均集中
    在頭部及上半身，此有診斷證明書可參，堪信被告乙○○○
    下肢所受傷勢，應非與被告庚○○、戊○○、己○○等人相
    互攻擊所受之傷害，亦足證被告乙○○○下肢所受傷勢，應
    係遭被告戊○○駕車壓過所致，故被告戊○○前所辯，難謂
    可信。
四、被告甲○○辯稱當日遭被告庚○○以瓷碗敲擊頭部後，即失
    去知覺，俟被告戊○○駕車衝撞其攤位時，始經被告乙○○○推醒，當時已見被告戊○○駕駛之車輛撞到其攤位，其未
    攻擊被告庚○○等人云云，然被告庚○○、戊○○、己○○
    均證稱曾遭被告甲○○攻擊等語，且被告丙○○亦證稱被告
    甲○○曾與被告戊○○發生拉扯等情，均如前述，則被告甲○○上開所辯是否與事實相符，即非無疑；次者，被告甲○○稱當天其在收拾攤位，被告庚○○、戊○○、己○○與被
    告乙○○○發生拉扯衝突，當時其僅注意收拾攤位，未上前
    制止，之後，被告庚○○、戊○○及己○○先回去攤位，分
    持瓷碗、鐵棍及鐵鎚前來，被告庚○○即以瓷碗敲擊其頭部
    等情（見本院97年3 月27日審判筆錄第3 至4 、9 頁），所
    述衝突發生情節，顯與被告庚○○、戊○○、己○○、乙○○○、丙○○所述不符，且被告甲○○既已見被告乙○○○
    單獨1 人與被告庚○○、戊○○、己○○發生拉扯衝突，衡
    情，應立即上前制止或支援被告乙○○○，當無坐視不理而
    繼續收拾攤位之理，亦見被告甲○○上開所述非可採信；另
    被告甲○○陳稱看見被告戊○○駕車繞過佛像撞及其攤位等
    語（見本院97年3 月27日審判筆錄第11頁），且得以繪製被
    告戊○○駕車自被告庚○○攤位駛出後，繞過佛像撞及被告
    甲○○攤位之車輛行向，此有被告甲○○當庭繪製之現場圖
    附卷可稽（見本院卷），顯與被告甲○○辯稱其遭被告庚○○以瓷碗敲擊頭部後即不醒人事，待被告乙○○○推醒時，
    即見被告戊○○駕車撞到其攤位等情不合，亦證被告甲○○
    上開所辯，與事實不符。
五、被告己○○、乙○○○及丙○○均辯稱與對方發生拉扯之行
    為，屬正當防衛云云，按對於現在不法之侵害，而出於防衛
    自己或他人權利之行為，不罰，但防衛行為過當者，得減輕
    或免除其刑，刑法第23條雖定有明文，然正當防衛必以有現
    在不法之侵害存在為必要，而本件衝突發生之原因，係因被
    告戊○○先將紙箱放置於被告甲○○之攤位前，經被告丙○○將紙箱移至攤位旁之空地後，被告戊○○遂上前質問，被
    告丙○○朝被告戊○○潑水，雙方發生拉扯，被告甲○○及
    乙○○○見狀始上前拉開被告戊○○，並徒手攻擊被告戊○○，被告庚○○與己○○隨即分持瓷碗及鐵鎚，攻擊被告甲○○、乙○○○及丙○○，被告戊○○亦徒手攻擊被告甲○○、乙○○○及丙○○，被告乙○○○不敵，遂返回攤位取
    出棍棒，朝被告庚○○、戊○○及己○○揮舞，被告丙○○
    亦在衝突過程中，奪下被告己○○所持鐵鎚，攻擊被告戊○○等人，是自上開衝突過程觀之，被告庚○○、戊○○、己○○與甲○○、乙○○○、丙○○等人係屬互毆導致彼此成
    傷，自非得僅以雙方整體衝突過程中之單一舉動，逕謂遭受
    他方不法之侵害，而就己方之攻擊行為主張正當防衛，應屬
    甚明，是認被告己○○、乙○○○、丙○○辯稱上開行為係
    屬正當防衛一節，難以採信。
六、另被告乙○○○辯稱係因遭被告戊○○駕駛之車輛壓過右小
    腿，始持棍棒敲破車窗玻璃，所為應屬正當防衛一節。惟按
    正當防衛以對於現在不法之侵害為要件，侵害業已過去，則
    無正當防衛可言（最高法院30年上字第1040號、29年上字第
    317 號分別著有判例可資參照），本件被告乙○○○之右小
    腿雖遭被告戊○○駕駛車輛壓過而受傷，然被告乙○○○陳
    稱其遭被告戊○○駕駛之車輛壓過小腿而受傷後，甚為憤怒
    ，遂自地上撿拾棍棒敲破上開車輛之車窗玻璃等情（見本院
    97年3 月27日審判筆錄第12頁），且依據前述，被告乙○○○係先跌倒在地後，始遭上開車輛壓過小腿，又被告戊○○
    駕駛之前開車輛為小貨車，高度較一般小客車高，此有車輛
    照片在卷可憑，是當被告乙○○○倒臥在地時，依其所在位
    置及高度，勢必無法敲破上開車輛之車窗玻璃，須當被告乙○○○自地上站起後，始可能持棍棒敲破車窗玻璃，換言之
    ，被告乙○○○係於遭上開車輛壓過小腿，自地上站起後，
    始因怒敲破上開車窗玻璃，亦即被告戊○○對於被告乙○○○之侵害業已結束，因當時已無不法侵害之存在，參酌首開
    判例意旨，即無成立正當防衛之可能，故被告乙○○○辯稱
    其敲破車窗玻璃之行為係屬正當防衛一節，難認可採。
七、被告丙○○固辯稱未敲打被告戊○○駕駛車輛之車窗玻璃云
    云，惟被告庚○○、戊○○、己○○均證稱被告丙○○確持
    鐵鎚敲破上開車輛駕駛座之車窗玻璃，已如前述，且被告丙○○於偵查中亦陳稱確持棍棒敲擊上開車輛駕駛座之車門等
    語（見前開檢察署96年度他字第617 號卷宗第34頁），足見
    被告庚○○、戊○○、己○○前開證述並非無據；又被告乙○○○固證稱其遭上開車輛壓過右小腿後，先持棍棒敲破該
    車駕駛座之車窗玻璃，復於被告戊○○再度駕車繞過佛像駛
    來時，用力以棍棒抵住該車駕駛座車窗玻璃，導致駕駛座之
    車窗玻璃亦破裂等情，惟被告乙○○○亦陳稱右小腿遭車輪
    壓過後，感到相當疼痛等語（見本院97年3 月27日審判筆錄
    第18頁），衡情，當被告乙○○○持棍棒敲破上開車輛之副
    駕駛座車窗玻璃後，應無在被告戊○○駕駛前開車輛再度繞
    過佛像駛回原處時，強忍劇痛，刻意移動位置至上開車輛之
    駕駛座位置，以攻擊車窗玻璃之理，已見被告乙○○○上開
    證述非屬可信，是被告丙○○前開辯解非屬有據。本件事證
    明確，被告庚○○、戊○○、己○○、甲○○、乙○○○、
    丙○○之犯行應堪認定。
、法律適用方面
一、被告庚○○、戊○○、己○○、甲○○、乙○○○、丙○○
    相互攻擊，造成彼此成傷之行為，均係犯刑法第277 條第1
    項之傷害罪。
二、被告乙○○○、丙○○敲破前開車窗玻璃之行為，足以生損
    害於被告庚○○、戊○○、己○○，另被告戊○○駕車撞倒
    被告甲○○、乙○○○攤位，導致鐵製攤位之支架傾斜而損
    壞之行為，足以生損害於被告甲○○及乙○○○，故核被告
    乙○○○、丙○○及戊○○所為，均係犯刑法第354 條之毀
    損罪。公訴人對於被告戊○○駕車撞倒被告甲○○、乙○○○攤位之行為，雖未引用毀損條文，然於起訴書犯罪事實欄
    已載明此部分之毀損事實，本院自應予以審理。
三、被告庚○○、戊○○、己○○與被告甲○○、乙○○○、丙○○就前開傷害行為，以及被告乙○○○、丙○○就前開毀
    損行為間，分別具有犯意聯絡及行為分擔，應分別論以共同
    正犯。
四、被告庚○○、戊○○、己○○、甲○○、乙○○○、丙○○
    分別基於單一傷害犯意，於相同時、地，接續毆打對方身體
    ，為接續犯，應各論以一罪。
五、被告庚○○、戊○○、己○○、甲○○、乙○○○、丙○○
    各以一傷害行為致對方3 人受傷，係以一行為觸犯3 罪名，
    為想像競合犯，各僅論以一罪。
六、被告戊○○、乙○○○及丙○○所犯上開傷害及毀損罪，犯
    意各別，行為互殊，應予分論併罰。檢察官指被告被告乙○○○及丙○○所犯傷害及毀損罪，係以一行為觸犯數罪名，
    為想像競合犯一節，尚有未洽。
七、爰審酌被告庚○○、戊○○、己○○、甲○○、乙○○○、
    丙○○僅因細故，即出手毆傷對方，且被告戊○○、乙○○○、丙○○所為毀損犯行，均侵害他人之財產法益，所為非
    屬可取，復被告庚○○、戊○○、己○○、甲○○、乙○○○、丙○○均未對所為犯行表示悔意，又雙方迄今未達成和
    解，難謂其等已有悔悟之心，另被告庚○○、戊○○、己○○、甲○○、丙○○於偵查及本院審理中，均矢口否認犯行
    ，而被告乙○○○固於本院審理中坦承部分犯罪事實，惟就
    其所為攻擊行為，主張正當防衛以求解免罪責，亦難認有當
    ，惟除被告戊○○前因妨害公務案件，於89年間經法院判處
    拘役10日，緩刑2 年確定外，其餘被告庚○○、己○○、甲○○、乙○○○、丙○○均無犯罪前科，併其等所受傷害僅
    屬擦挫傷及小範圍撕裂傷，傷勢均非重大等一切情狀，分別
    量處如主文所示之刑，並均諭知易科罰金之折算標準，另就
    被告戊○○、乙○○○、丙○○部分，各依法定其等應執行
    之刑。
八、扣案之瓷碗碎片，係被告庚○○持用前開瓷碗敲擊被告甲○○頭部後破裂之碎片，且為被告庚○○、戊○○、己○○所
    有之物，故應依刑法第38條第1 項第2 款之規定，宣告沒收
    。至於扣案之衣服3 件及褲子、袖套各2 件等物，固均為被
    告庚○○、戊○○、己○○所有為前開犯行時所穿戴之衣物
    ，惟按刑法第38條第1 項第2 項所定得沒收之供犯罪所用或
    供犯罪預備之物，必於犯罪有直接關係者，始屬相當（最高
    法院51年台非字第13號判例可資參照），上開扣案衣物既僅
    屬被告庚○○、戊○○、己○○穿戴之衣物，即難謂與本案
    犯罪有直接關係，參酌上開所述，均無從宣告沒收，附此敘
    明。
據上論斷，應依刑事訴訟法第299 條第1 項前段、刑法第28條、
第277 條第1 項、第354 條、第55條、第41條第1 項前段、第38
條第1 項第2 款、第51條第6 款，刑法施行法第1 條之1 ，判決
如主文。
本案經檢察官丁○○到庭執行職務。
中    華    民    國    97    年    5     月    1     日
                  刑事第二庭法    官  邰婉玲
以上正本證明與原本無異。
如不服本判決應於收受本判決後10日內向本院提出上訴書狀，其
未敘述上訴理由者，並得於提起上訴後10日內向本院補提理由書
狀（均須按他造當事人之人數附繕本）「切勿逕送上級法院」。
中    華    民    國    97    年    5     月    1     日
                            書 記 官  彭筠凱
附錄所犯法條：
中華民國刑法第277條第1項
（普通傷害罪）
傷害人之身體或健康者，處 3 年以下有期徒刑、拘役或 1 千元
以下罰金。
中華民國刑法第354條
（毀損器物罪）
毀棄、損壞前二條以外之他人之物或致令不堪用，足以生損害於
公眾或他人者，處2年以下有期徒刑、拘役或5百元以下罰金。


司法院資訊處製作；財團法人民間司法改革基金會備份。
